【裁判字號】    90,台上,191
【裁判日期】    900209
【裁判案由】    履行契約
【裁判全文】
最高法院民事判決                                  九十年度台上字第一九一號
    上  訴  人  申 ○ ○
                地 ○ ○
                子 ○ ○
                壬 ○ ○
                戊 ○ ○
                丙 ○ ○
                癸 ○ ○
                丑 ○ ○
                丁 ○ ○
                己 ○ ○
    共      同
    訴訟代理人  陳 貴 德律師
    複 代理 人  王 淑 惠律師
    被 上訴 人  辰 ○ ○
                戌 ○ ○
                亥 ○ ○
                天 ○ ○
                酉 ○ ○
    右五人共同
    訴訟代理人  張 雯 峰律師
                奚 淑 芳律師
    被 上訴 人  乙 ○ ○
                甲○○○
                寅    ○
                巳 ○ ○
                午 ○ ○
                卯 ○ ○
                庚    ○
                辛 ○ ○
                未 ○ ○
右當事人間請求履行契約事件，上訴人對於中華民國八十八年八月十日台灣高等法院
台南分院第二審更審判決（八十七年度上更(一)字第一一六號），提起上訴，本院判決
如左：
    主  文
原判決關於駁回上訴人申○○、地○○、子○○、壬○○之上訴及命上訴人癸○○、
丑○○、己○○、戊○○、丁○○、丙○○與申○○、地○○、子○○、壬○○容忍
被上訴人通行暨各該訴訟費用部分廢棄，發回台灣高等法院台南分院。
    理  由
本件被上訴人主張：被上訴人酉○○、辰○○、亥○○、甲○○○、寅○、巳○○、
卯○○、午○○、庚○、辛○○、未○○（寅○以下七人係於原審追加為原告）為已
故陳粒之子孫；被上訴人天○○、乙○○、甲○○○、戌○○分別為台南縣六甲鄉○
○段二○之八號土地所分割出之二○之五四至五七號土地之買受人；上訴人申○○、
地○○、子○○、壬○○、癸○○、丑○○、己○○、戊○○、丁○○、丙○○（癸
○○以下六人係於原審所追加之被告）為已故陳大藤之繼承人。民國四十七年九月二
十八日，因陳粒向訴外人陳慶安買受上開二○之八號土地，同日陳大藤亦向陳慶安買
受同段二○之九及二○之一○號土地，為便於對外通行，於四十九年九月十日由陳慶
安、陳粒及陳大藤共同書立合約書（下稱系爭合約）約定：「因土地買賣將來為建物
敷地之關係，第恐後代發生糾紛，陳慶安賣渡與陳粒、陳大藤之土地，雖現已分筆登
記，各人持有所有權狀保管收益有案，爾後同事人間如有人在該所有地內建築房屋者
，與西側鄰接二一號之一境界應保留自南部落路（即光復街）至北六甲、林鳳營間之
道路（即中山路），南至北設通路一丈廣，俾便暢通，各無反悔異議，恐口無憑，特
立本合約書三份，各執壹份留存後代，永久之據。」惟八十五年底，上訴人竟將原先
留供通行至光復街之道路挖除，並於如原判決複丈成果圖（下稱複丈成果圖）乙案二
○之九號中（Ｂ）部分土地北端及二○之一○號中（Ｂ）部分南端（下稱系爭土地）
分別設門，且於通路遍栽果樹，致伊無法通行等情。爰依繼承及契約關係，求為命上
訴人容忍伊通行系爭土地，並將地上物除去，回復原狀之判決（原審駁回追加原告請
求追加被告除去地上物回復原狀之訴部分，未據聲明不服）。
上訴人則以：兩造之被繼承人陳粒、陳大藤與訴外人陳慶安固立有系爭合約書，惟自
簽約之始，僅伊一方履行合約，被上訴人通行至南邊之光復街並無困難，反觀被上訴
人所有之土地於八十一年以前，皆種植蔬菜而未留通路，嗣後更將合約書所定土地之
大部分售於他人，該他人於八十二年間興建房屋時，始依建築法規留下道路，故自簽
約以來，被上訴人根本未曾提供土地俾供相互通行，系爭合約之性質應為使用借貸，
且未訂有期限，各當事人自得隨時終止合約，今伊已以存證信函及訴狀為終止合約之
意思表示，系爭合約既經終止，被上訴人訴請伊容忍其通行系爭土地，即屬無據，且
與誠信原則有違；又系爭合約縱可認為互為租賃，亦僅生債權效力，被上訴人天○○
等四人因係受讓原承租人陳粒所有土地，而非自出租人陳大藤受讓系爭土地，與民法
第四百二十五條規定有間，自不能主張租賃契約對伊繼續存在；且依系爭合約「……
爾後同事人間如有人在該所有地內建築房屋者，……南至北設通路一丈廣，俾便暢通
……。」之規定，其真意僅在於日後建屋時消極保留鄰地以供通行，並無積極交付土
地供對方使用之事實，被上訴人自不能依民法第四百二十五條之規定，主張系爭債權
契約對陳大藤之繼承人繼續存在等語。資為抗辯。
原審維持第一審命上訴人申○○、地○○、子○○、壬○○除去地上物，回復系爭土
地原狀，容認被上訴人辰○○、乙○○、甲○○○、戌○○、天○○、亥○○、酉○
○通行之判決，駁回前開上訴人之上訴及命上訴人癸○○、丑○○、己○○、戊○○
、丁○○、丙○○與前開上訴人容忍被上訴人通行系爭土地，無非以：查訴外人陳慶
安與陳粒、陳大藤就系爭土地所為系爭合約，其約定：「因土地買賣將來為建物敷地
之關係，第恐後代發生糾紛……與西側鄰接二一號之一境界應保留自南部落路至北六
甲、林鳳營間之道路，南至北設通路一丈廣，俾便暢通，各無反悔異議，恐口無憑，
特立本合約書三份，各執壹份留存後代，永久之據。」此項關於土地之約定交換使用
，即提供自己之土地供他人使用為代價，而使用他人之土地，並非無償，不能認為使
用借貸，其性質應屬互為租賃之關係，自屬互為租賃契約。惟其時當事人之真意，既
立約為永久之據，雙方當事人均不能隨時任意終止。且就該契約性質觀之，固與租賃
「相似」，然僅得於不違背契約之約定下準用租賃之相關規定。系爭合約既約定永續
相存，則民法第四百五十條第二項前項之規定，應不得予以準用。是以上訴人主張，
業以存證信函或訴狀終止租約或使用借貸契約云云，尚非有據。又系爭合約之性質既
互為租賃，係兩造之前手即陳大藤、陳粒與訴外人陳慶安於四十九年間簽立，雖其中
二○之一○號土地於六十年間由陳慶安出售於陳大藤，惟在此之前二○之一○號土地
已由陳慶安以出租人之身分供陳大藤、陳粒等人通行多時，則陳慶安於六十年間將二
○之一○號土地出售與陳大藤之前即已以出租人之身分將該地提供（即交付）陳粒通
行之用，依民法第四百二十五條之規定，陳大藤雖於六十年三月二十五日始向陳慶安
買受取得該二○之一○號土地之所有權，仍應依系爭合約所定將該地提供被上訴人通
行。而被上訴人天○○、戌○○、乙○○、甲○○○等四人固係受讓原承租人陳粒所
有二○之八號土地，非自出租人陳大藤受讓系爭二○之九、二○之一○號土地，惟陳
粒原係二○之八號土地之所有權人，依系爭四十九年合約所定，本有通行陳大藤所有
同段二○之九、二○之一○號土地之權利，其出賣二○之八號土地於被上訴人天○○
等四人時，自係已將該二○之八號土地附隨之通行陳大藤所有同段二○之九、二○之
一○號土地之權利讓與被上訴人天○○等四人，否則被上訴人天○○等四人購地何用
，若非陳粒交付，其對上訴人行使權利時又何以能提出其前手陳粒與陳大藤、陳慶安
所訂立之系爭合約書，堪認被上訴人天○○等四人通行系爭土地之權利係受讓自前手
陳粒。又被上訴人乙○○、甲○○○、戌○○、天○○等四人買受坐落二○之八號土
地所分割出之同段二○之五四、之五五、之五六、之五七號土地後，其於建屋時已依
其前手陳粒與陳大藤、陳慶安所訂立之系爭合約規定保留通路，此為上訴人所不爭，
復經勘驗現場無訛，其若未受讓前手陳粒之權利（義務），焉需無償保留通路，益徵
彼等已受讓前手陳粒於系爭合約上之通行權，且為上訴人所明知，應已對上訴人生效
。上訴人以被上訴人天○○等四人與前手陳粒間之買賣，係屬債之關係為由，認不能
對伊主張租賃契約上之通行權利云云，尚非可採。從而，被上訴人本於繼承及契約關
係，請求上訴人應共同容忍彼等通行系爭土地，並命設置障礙阻止他人通行之上訴人
子○○、申○○、壬○○、地○○等四人將地上物除去，回復原狀，於法有據云云。
為其判斷之基礎。
惟查，原審首先認定系爭合約應屬互為租賃契約；復認為就契約性質觀之，與租賃「
相似」，僅於不違背契約之約定下準用租賃之相關規定，自不容當事人依民法第四百
五十條第二項前段之規定任意終止系爭合約，其先後認定顯然相互矛盾。又承租人非
經出租人承諾，不得將租賃物轉租於他人，民法第四百四十三條第一項前段定有明文
；而租賃權之讓與，有甚於轉租，故租賃權通常為不得讓與之債權。被上訴人天○○
、戌○○、乙○○、甲○○○等四人係受讓原承租人陳粒所有二○之八號土地，惟陳
粒依系爭四十九年合約所定，本有通行陳大藤所有同段二○之九、二○之一○號土地
之權利，其出賣二○之八號土地於被上訴人天○○等四人時，自係已將該二○之八號
土地附隨之通行陳大藤所有同段二○之九、二○之一○號土地之權利讓與被上訴人天
○○等四人，為原審所確定之事實。惟如該項權利為租賃權，則究竟有無經出租人同
意？未見原審查明，即為上訴人不利之判決，不無率斷。上訴論旨，指摘原判決關其
敗訴部分不當，求予廢棄，非無理由。
據上論結，本件上訴為有理由，依民事訴訟法第四百七十七條第一項、第四百七十八
條第一項，判決如主文。
中      華      民      國     九十     年      二      月      九      日
                              最高法院民事第三庭
                                  審判長法官  范  秉  閣
                                        法官  朱  建  男
                                        法官  許  澍  林
                                        法官  鄭  玉  山
                                        法官  葉  勝  利
      右正本證明與原本無異
                                              書  記  官
中      華      民      國     九十     年      二      月    二十三    日


司法院資訊處製作；財團法人民間司法改革基金會備份。
